【裁判字號】    98,台上,6495
【裁判日期】    981105
【裁判案由】    妨害國幣懲治條例等罪
【裁判全文】
最高法院刑事判決            九十八年度台上字第六四九五號
上  訴  人  甲○○
                    之1號
            乙○○
                    之1號
上列上訴人等因妨害國幣懲治條例等罪案件，不服台灣高等法院
台南分院中華民國九十六年七月二十四日第二審更審判決（九十
五年度重上更(一)字第五一五號，起訴案號：台灣台南地方法院檢
察署九十一年度偵字第三七三二、四八三０、六一六八號），提
起上訴，本院判決如下：
    主  文
上訴駁回。
    理  由
按刑事訴訟法第三百七十七條規定：上訴於第三審法院，非以判
決違背法令為理由，不得為之；是提起第三審上訴，應以原判決
違背法令為理由，係屬法定要件。如果上訴理由書狀並未依據卷
內訴訟資料具體指摘原判決不適用何種法則或如何適用不當，或
所指摘原判決違法情事，顯與法律規定得為第三審上訴理由之違
法情形不相適合時，均應認其上訴為違背法律上之程式，予以駁
回。原判決認定上訴人甲○○、乙○○有其事實欄所載犯行，因
而撤銷第一審關於（原判決誤為全部撤銷，但不影響本件判決主
旨）上訴人二人部分之科刑判決，改判論甲○○意圖供行使之用
，而偽造幣券未遂罪，處有期徒刑參年；又共同犯偽造有價證券
罪，處有期徒刑捌年；定應執行之刑有期徒刑拾年陸月，併為相
關從刑之宣告；論乙○○共同犯偽造有價證券罪，處有期徒刑陸
年，並為相關從刑之宣告。已詳敘所憑證據及認定之理由；對於
甲○○、乙○○所為之辯解，如何不可採，亦在理由內逐一指駁
，俱有卷存證據資料可資覆按。又採證認事，係事實審法院之職
權，其對證據證明力所為之判斷，如未違背經驗法則與論理法則
，復已敘述其憑以判斷之心證理由者，即不能任意指為違法，據
為提起第三審上訴之合法理由。而認定犯罪事實所憑之證據，並
不以直接證據為限，間接證據亦包括在內，審理事實之法院綜合
卷內各種直接、間接證據，本於推理作用，於通常一般之人均不
致有所懷疑，得確信其為真實之程度者，資為認定犯罪事實之基
礎，如無違背一般經驗法則，尚非法所不許。原判決依憑甲○○
、乙○○於調查站及偵查中之供述、證人即共同被告羅昌馨於調
查站、偵查、第一審及原審中之證述，扣案舊版新台幣千元偽鈔
半成品十六張、舊版新台幣千元偽鈔模板五片、現場照片、通訊
監察譯文表、中國人民幣百元偽鈔成品、人民幣百元偽鈔半成品
、百元人民幣版模、SOLNA132型單色印刷機一台、大型油壓裁剪
機一台、驗鈔機一台、白牛皮紙二百九十四封及油墨五箱等證據
，認定甲○○有偽造國幣之犯意，偽造國幣即面額新台幣一千元
之舊版偽鈔，因印製之樣品經測試結果不佳，且為規避查緝，遂
中止繼續印製，乃將偽造之舊版新台幣一千元鈔八張之浮水印印
製「文具便條紙」字樣；另甲○○確與某不詳姓名成年男子有共
同偽造人民幣百元券之犯意聯絡，經由該男子介紹，接受買主「
許志誠」與「瘦仔」之訂購，而與乙○○、羅昌馨共同偽造人民
幣百元券，或負責偽造人民幣之主導監督、供應機械、承租場地
，或負責與買主聯絡、提供偽造人民幣成品供買主鑑定、向廠商
訂購印製偽造人民幣所需紙張、油墨等物，或負責調色、搬運紙
張、裁剪、搬運成品等事務，各自分擔犯罪行為之一部或全部，
共同意圖供行使之用而偽造人民幣，甲○○、乙○○與羅昌馨與
不詳姓名之成年男子等，就偽造有價證券之人民幣犯行，有犯意
聯絡及行為分擔等情。所為論斷，核與經驗法則與論理法則無違
。上訴意旨就原判決已說明或屬原審採證認事職權之適法行使，
任意指摘，或重為單純事實之爭執，殊非適法之第三審上訴理由
。又刑法上之預備犯，係以已否著手於犯罪行為之實行為判斷標
準。所謂已著手於犯罪行為之實行，係指對於構成犯罪要件之行
為，已開始實行者而言。若於開始著手實行此項要件行為以前之
準備行動，始屬預備行為。原判決依甲○○所述，認定其偽造舊
版新台幣，既已開始測試印製，顯已著手於犯罪之實行，嗣因中
止繼續印製，而未完全實現法定犯罪構成要件，認屬中止未遂；
經核於法並無不合。甲○○上訴意旨仍執陳詞，謂本件尚在試印
，尚未著手實行犯罪構成要件行為，屬預備階段，非未遂犯，指
摘原判決不當云云，洵與法律規定得為第三審上訴理由之違法情
形，不相適合。再偽造外國貨幣，構成偽造有價證券罪，只須其
偽造之物品，有類似通貨之外觀、模型、分量、數量、圖樣、紙
張等，已完成其外形，有使人誤信為真正之貨幣者，即足成立，
不以偽造之物與真品完全相同或幾可亂真，肉眼無法分辨真偽為
必要。原判決已論述甲○○、羅昌馨所陳印製人民幣一百元鈔之
流程，極講究印製細節，且依卷附照片顯示，扣案之人民幣一百
元真鈔，與查扣之偽造人民幣一百元鈔成品、半成品，以肉眼互
相比對結果，外觀、模型、圖樣、紙張均相近似，幾可亂真，以
肉眼無法分辨真偽，僅顏色有些許偏差而已。第一審法院將扣案
偽造之人民幣一百元鈔半成品，其中四十二張，及成品八十六張
，送法務部調查局鑑定，並提供扣案之人民幣一百元真鈔供比對
，經鑑定結果：「送鑑扣案之偽造人民幣一佰元鈔半成品四十二
張及成品八十六張，經鑑定均係偽鈔。」有該局鑑定通知書在卷
可憑。而認該偽造之人民幣，足使人誤信為真鈔；復說明偽造之
新台幣一千元券，中央銀行民國八十九年五月二日公告流通至九
十一年六月三十日，是甲○○等偽造之舊版新台幣一千元鈔，當
時仍係流通貨幣，仍有偽造價值之理由及依據。甲○○上訴意旨
仍執己意，以其係印製人民幣文具便條紙，供裝飾或玩賞，不具
有價證券性質，另偽造之舊版新台幣一千元鈔係無法流通之舊國
幣，指摘原判決適用法則不當，亦難認係合法上訴第三審之理由
。又刑法關於正犯、幫助犯之區別，係以其主觀之犯意及客觀之
犯行為標準，凡以自己犯罪之意思而參與犯罪，無論其所參與者
是否犯罪構成要件之行為，皆為正犯，其以幫助他人犯罪之意思
而參與犯罪，其所參與者，苟係犯罪構成要件之行為，亦為正犯
，必也以幫助他人犯罪之意思而參與犯罪，其所參與者又為犯罪
構成要件以外之行為，始為幫助犯。依原判決事實認定，乙○○
已知悉所印製者，係可供使用之人民幣，且負責與買主聯絡、提
供偽造人民幣成品供買主鑑定、向廠商訂購印製偽造人民幣所需
紙張、油墨等工作，顯已參與偽造人民幣之犯行，為共同共犯。
甲○○、乙○○上訴意旨，均以乙○○於下班後受其父即甲○○
之託幫忙電話訂購紙張、油墨及接洽客戶，並未實際參與印製人
民幣工作，應為幫助犯，指摘原判決適用法則不當云云，要屬誤
會。至八十八年七月十四日制定公布之通訊保障及監察法第五條
第二項規定：「前項通訊監察書，偵查中由檢察官依司法警察機
關聲請或依職權核發」，未要求通訊監察書原則上應由客觀、獨
立行使職權之法官核發，而使職司犯罪偵查之檢察官與司法警察
機關，同時負責通訊監察書之聲請與核發，難謂為合理、正當之
程序規範，而與憲法第十二條保障人民秘密通訊自由之意旨不符
，經司法院釋字第六三一號解釋，至遲於九十六年七月十一日修
正公布之通訊保障及監察法第五條施行之日失其效力。而該法條
失效前所取得之證據，縱屬違背法定程序，其有無證據能力之認
定，依刑事訴訟法第一百五十八條之四規定，應審酌人權保障及
公共利益之均衡維護，以為判斷，並非絕對無證據能力。上訴意
旨以通訊監察經大法官會議解釋為違憲，通訊監察譯文不得做為
被告犯罪證據云云，亦屬誤解。再應於審判期日調查之證據，係
指該證據倘予採納或經調查所能證明者，得以推翻原審判決所確
認之事實，而得據以為不同之認定而言。如非事理所必然，或係
無從調查之證據方法，即欠缺其調查之必要性，縱未調查，或未
於理由特加說明，均與所謂違背法令之情形不相適合。原判決依
憑卷內偽造之新台幣一千元鈔照片及勘驗結果，以該偽造之新台
幣一千元鈔，其圖案、文字與真鈔相同，且有防偽線，外觀上與
真鈔辨識不易，認已達於使一般人會誤認為真鈔之程度，原判決
已經調查論述明確。另原判決事實欄所載甲○○與真實姓名不詳
之成年男子共同基於意圖供行使之用之犯意聯絡，共謀在台南地
區偽造人民幣，再委由本地漁船走私運往大陸地區販賣牟利。該
真實姓名不詳之成年男子，甲○○雖供稱係林宗億。惟因證據不
足，經第一審法院諭知無罪確定。可見該姓名不詳之成年男子無
從傳喚調查，原判決未予調查，或未於理由說明，難謂有何調查
未盡之違法。甲○○、乙○○上訴意旨，指摘原判決調查未盡及
理由不備，仍非適法之第三審上訴理由。而偽造之有價證券及器
械原料，採義務沒收主義，依刑法第二百零五條規定，不問屬於
犯人與否，沒收之。扣案之白牛皮紙二九四封，為偽造有價證券
用之原料，原判決依刑法第二百零五條宣告沒收，核無違誤。縱
甲○○被羈押期間，被不詳姓名者偷竊七六封，經台灣台南地方
法院檢察署，以九十二年度偵字第一五八七號偵查終結, 對甲○
○諭知不起訴處分在案，亦無扣除之必要。甲○○上訴意旨指扣
案之白牛皮紙二九四封，已少七六封，仍加以沒收，有主文與事
實、理由不一致之違失，猶非合法之第三審上訴理由。另上訴第
三審，須以法律上之理由為其法定要件，不包括事實上之理由在
內。原判決事實欄認與甲○○共同基於意圖供行使之用之犯意聯
絡，共謀在台南地區偽造人民幣百元鈔者，為真實姓名不詳之成
年男子，甲○○雖供稱係林宗億，惟因證據不足，經第一審法院
諭知林宗億無罪確定，乃對該不詳姓名之成年男子真正身分誤認
所致，非該不詳姓名之成年男子非為共同正犯。乙○○上訴意旨
以林宗億經判決無罪確定，即認甲○○非與該不詳姓名之成年男
子共犯，洵屬事實爭執，既不涉原判決違背法令之問題，自非以
判決違法為上訴理由。又甲○○等偽造之人民幣百元鈔總額多寡
，乃事實認定問題，縱有失之出入，於全案情節與判決本旨無何
影響，難謂有判決理由不備之違法。乙○○上訴意旨以原判決依
羅昌馨推測之詞，認甲○○等偽造人民幣百元鈔六十萬張，總額
計人民幣六千萬元，違反採證法則，同非適法之第三審上訴理由
。至原判決事實認定九十一年三月下旬自稱「許志誠」者交付新
台幣二十餘萬元現金給乙○○（見原判決第三頁末起第四行）；
理由說明同年三月中下旬（約二十日）拿新台幣二十五萬元現金
給乙○○去買紙張等語（見原判決第九頁第四、五行）；僅明確
與否之差異，甲○○、乙○○上訴意旨指有事實與理由互不一致
，仍非適法之第三審上訴理由。其餘上訴意旨，無非係對事實審
法院採證認事之職權行使及原審已調查、理由已說明或與本件犯
罪構成要件無關之細節，仍執陳詞再事爭執，亦非適法之上訴第
三審理由。綜上所述，應認其等上訴均違背法律上之程式，併予
駁回。
據上論結，應依刑事訴訟法第三百九十五條前段，判決如主文。
中    華    民    國  九十八  年   十一   月    五    日
                      最高法院刑事第八庭
                          審判長法官  洪  文  章
                                法官  王  居  財
                                法官  郭  毓  洲
                                法官  邱  同  印
                                法官  張  清  埤
      本件正本證明與原本無異
                                      書  記  官
中    華    民    國  九十八  年   十一   月    六    日
                                                Ａ


司法院資訊處製作；財團法人民間司法改革基金會備份。
